【裁判字號】    98,台抗,906
【裁判日期】    981118
【裁判案由】    宣告禁治產
【裁判全文】
最高法院民事裁定              九十八年度台抗字第九○六號
再抗告人  甲○○
代 理 人  陳景新律師
上列再抗告人因與相對人乙○○○間聲請宣告禁治產事件，對於
中華民國九十八年九月十八日台灣高等法院裁定（九十八年度抗
更(一)字第一二號），提起再抗告，本院裁定如下：
    主  文
再抗告駁回。
再抗告訴訟費用由再抗告人負擔。
    理  由
按禁治產宣告，足生剝奪自然人行為能力之效力，事關公益，課
法院以自行訊問應禁治產人之義務，藉直接審理以觀察應禁治產
人之精神有無異狀，或其精神障礙是否達於不能處理自己事務之
程度。而法院對於鑑定人之鑑定結果，得依自由心證以定取捨，
非必受鑑定人所陳述意見之拘束，故法院或受託法官應於鑑定人
前訊問應禁治產人，但有礙難訊問之情形，或恐有害其健康者，
不在此限。所謂礙難訊問，諸如其人之精神狀態已達癲狂程度或
使人無法接近等情形均屬之。所謂恐有害其健康者，諸如其人精
神頹廢、厭人煩擾，若經訊問，有導致病情惡化等情形均屬之。
是禁治產程序，法院或受託法官應於鑑定人前訊問應禁治產人，
且禁治產之宣告，非就應禁治產人之心神狀況訊問鑑定人後，不
得為之，此觀民事訴訟法第六百零二條、第六百零三條規定即明
。本件再抗告人迭稱其配偶即相對人乙○○○於民國九十三年九
月十一日中風，現仍住在美國加州San Gabriel Valley Medical
Center, AHMC接受二十四小時氣切及插管治療，無法返台接受鑑
定。而其負責醫療之美國醫師亦無法至我國境內接受訊問。再抗
告人雖謂相對人業經San Gabriel Valley Medical Center, AHM
-C醫師鑑定，法院得依其出具之文件逕予認定云云，惟該醫師並
非經我國法院選任之鑑定人，其診斷自不生鑑定之效力。又鑑定
人係服從我國國家司法權，而依其特別知識就鑑定事項陳述意見
，並須負具結義務，基於各國司法主權之行使，尚難逕指定美國
加州San Gabriel Valley Medical Center, AHMC 之醫師為本件
鑑定人。至再抗告人提出相對人在美國之診斷證明書、醫療紀錄
及光碟等件，經原法院送請國立台灣大學醫學院附設醫院、台北
市立聯合醫院、台灣精神醫學會、行政院衛生署八里療養院及財
團法人亞東紀念醫院鑑定，分別函覆無法接受光碟影像鑑定，或
拒絕而退還前開資料，亦無法派員赴美國實施精神鑑定等情，有
國立台灣大學醫學院附設醫院九十七年十二月一日校附醫精字第
○九七一四七○一六七號函、台北市立聯合醫院九十八年四月九
日北市醫松字第○九八三○六一四四○○號函、台灣精神醫學會
九十八年四月二十日（九八）精醫正字第六八七號函、行政院衛
生署八里療養院九十八年六月二十五日八療社區字第○九八○○
○三四六六號函及原法院九十八年七月二日公務電話查詢紀錄表
等件附卷可稽。則相對人現既住在美國加州之醫院，因無法移動
旅行而無法回國，且法院無從依職權選任鑑定人命其就應禁治產
人之精神狀態鑑定之，更不能於鑑定之醫師前訊問相對人，自難
以前開資料認定相對人是否已符合宣告禁治產之要件。再抗告人
之聲請，於法未合，應予駁回。原法院因而維持台灣台北地方法
院所為駁回再抗告人聲請之裁定，裁定駁回其抗告，經核於法並
無違誤。再抗告人雖謂其願負擔必要費用，指派合格醫師為鑑定
人赴美鑑定，以電腦視訊方式為之，惟此方式所為鑑定，法院亦
難具體觀察相對人之精神狀態是否已符合宣告禁治產之要件，殊
不足取。再抗告意旨，指摘原裁定其他贅述理由違背法令，求予
廢棄，非有理由。
據上論結，本件再抗告為無理由。依民事訴訟法第四百九十五條
之一第二項、第四百八十一條、第四百四十九條第一項、第九十
五條、第七十八條，裁定如主文。
中    華    民    國  九十八  年   十一   月   十八   日
                      最高法院民事第四庭
                          審判長法官  劉  延  村
                                法官  許  澍  林
                                法官  黃  秀  得
                                法官  許  正  順
                                法官  魏  大  喨
      本件正本證明與原本無異
                                      書  記  官
中    華    民    國  九十八  年   十二   月    一    日
                                                Ａ


司法院資訊處製作；財團法人民間司法改革基金會備份。
